【裁判字號】    98,訴,1701
【裁判日期】    980630
【裁判案由】    偽造文書等
【裁判全文】
臺灣臺中地方法院刑事判決              98年度訴字第1701號
公  訴  人  臺灣臺中地方法院檢察署檢察官
被      告  乙○○
上列被告因偽造文書等案件，經檢察官提起公訴（98年度偵字第
9296號），被告自白犯罪，本院合議庭裁定由受命法官獨任依簡
式審判程序審理，判決如下：
    主  文
乙○○共同行使偽造公文書，足以生損害於公眾及他人，處有期
徒刑壹年壹月。偽造之「法務部行政執行署台北執行處凍結管制
命令印」印文、「臺灣台北地方法院檢察署印」公印文各壹枚，
及未扣案之偽造「法務部行政執行署台北執行處凍結管制命令印
」印章及「臺灣台北地方法院檢察署印」公印各壹顆，均沒收。
    事  實
一、乙○○與姓名、年籍不詳，綽號「阿其」之成年男子及其所
    屬詐欺集團成員，意圖為自己不法之所有，基於行使偽造公
    文書、冒充公務員而行使其職權及詐欺取財之犯意聯絡，先
    由綽號「阿其」成年男子及所屬詐欺集團成年成員，於不詳
    時間，在不詳地點，偽刻「法務部行政執行署台北執行處凍
    結管制命令印」印章及「臺灣台北地方法院檢察署印」公印
    各1 顆，並持該等偽造之印章及公印各蓋用1 枚印文及公印
    文於「台北地方法院地檢署監管科」及「台灣台北地方法院
    檢察署偵查卷宗」等性質上屬公文書之文件上，而以此等方
    法偽造該等公文書。繼於民國97年10月23日14時10分許，推
    由不詳成年人數名，分別假冒新光銀行襄理、警察、警官「
    葉志豪」、金融商業犯罪調查科科長「高國民」及檢察官「
    張書華」致電蔡耀智，佯稱：其在新光銀行帳戶涉及新元投
    資顧問有限公司老鼠會非法吸金，且在大眾銀行另開戶存款
    140 多萬並有2 張信用卡在申請中，必須管收財產確認帳戶
    款項云云，致蔡耀智陷於錯誤，於同日15時40分許，依指示
    領出新臺幣（下同）84萬元。「阿其」於同日駕車搭載乙○
    ○至臺中縣大雅鄉○○路之上楓國小，將偽造之「台北地方
    法院地檢署監管科」及「台灣台北地方法院檢察署偵查卷宗
    」公文書各1 紙交付乙○○，由乙○○下車出面向蔡耀智表
    明自己為「臺中地檢署警官」，並出示偽造之「台北地方法
    院地檢署監管科」及「台灣台北地方法院檢察署偵查卷宗」
    公文各1 張交予蔡耀智，冒充公務員行使職權，足以生損害
    於臺灣臺北地方法院檢察署、臺灣臺中地方法院檢察署執行
    公務之正確性及蔡耀智，致蔡耀智陷於錯誤，誤認乙○○係
    承辦財產監管事務之公務員，而交付84萬元予乙○○。乙○
    ○得手後與「阿其」搭車離去，並將上開款項交付「阿其」
    ，「阿其」給予乙○○1,000 元報酬。嗣經蔡耀智發覺受騙
    ，報警處理，在上開偽造公文書上採獲指紋，經送內政部警
    政署刑事警察局鑑驗，循線查獲上情。
二、案經臺中縣警察局豐原分局報請臺灣臺中地方法院檢察署檢
    察官偵查起訴。
    理  由
一、按除被告所犯為死刑、無期徒刑、最輕本刑為3 年以上有期
    徒刑之罪或高等法院管轄第一審案件者外，於前條第1 項程
    序進行中，被告先就被訴事實為有罪之陳述時，審判長得告
    知被告簡式審判程序之旨，並聽取當事人、代理人、辯護人
    及輔佐人之意見後，裁定進行簡式審判程序，刑事訴訟法第
    273 條之1 第1 項定有明文。被告乙○○所犯係死刑、無期
    徒刑、最輕本刑為3 年以上有期徒刑以外之罪，其於準備程
    序中就被訴事實為有罪之陳述，且經告知被告簡式審判程序
    之旨，並聽取公訴人及被告之意見後，本院合議庭認為適宜
    而裁定由受命法官獨任進行簡式審判程序，合先敘明。
二、訊據被告於本院坦承上揭事實不諱，核與被害人蔡耀智於警
    詢指訴情節相符，並有偽造之「台北地方法院地檢署監管科
    」及「台灣台北地方法院檢察署偵查卷宗」公文書各1 紙扣
    案可資佐證。又臺中縣警察局豐原分局員警在上開偽造之公
    文書各1 紙採獲指紋，經送內政部警政署刑事警察局鑑驗，
    確認該枚指紋與檔存被告之左食指指紋相符，有臺中縣警察
    局豐原分局現場勘察報告、現場採證相片14張及內政部警政
    署刑事警察局97年11月24日刑紋字第0970179571號鑑驗書在
    卷可稽，足認被告自白與事實相符，應可採信。綜上，本件
    事證明確，被告犯行，堪以認定。
三、按刑法所謂公印，係指公署或公務員職務上所使用之印信而
    言；所謂公印或公印文，係專指表示公署或公務員資格之印
    信而言，即俗稱大印與小官印及其印文（最高法院22年度上
    字第1904號、69年度臺上字第693 號判例意旨參照）；次按
    公印之形式凡符合印信條例規定之要件而製頒，無論為印、
    關防、職章、圖記，如足以表示其為公務主體之同一性者，
    均屬之（最高法院89年度臺上字第3155號判決意旨參照）。
    而不符印信條例規定或不足以表示公署或公務員之資格之印
    文，如機關長官之簽名章僅屬於代替簽名用之普通印章，即
    不得謂之公印（最高法院86年度臺上字第4631號判決意旨參
    照）。再按公文書係指公務員職務上製作之文書，刑法第10
    條第3 項定有明文；而刑法上偽造文書罪，係著重於保護公
    共信用之法益，即使該偽造文書所載名義製作人實無其人，
    而社會上一般人仍有誤信其為真正文書之危險，仍難阻卻犯
    罪之成立（最高法院54年度臺上字第1404號判例參照）。本
    件偽造之「台北地方法院地檢署監管科」1 紙，雖係以檢察
    署監管科之名義製作，惟檢察署實際上並無此一單位，然其
    內容均與犯罪偵查事項有關，核與檢察署之業務相當，且一
    般人苟非熟知檢察組織，尚不足以分辨該單位是否實際存在
    ，仍有誤信該等文書為公務員職務上所製作之真正文書之危
    險，堪認為偽造之公文書。其上所蓋用之偽造「法務部行政
    執行署台北執行處凍結管制命令印」印文，於機關全銜下既
    綴有「凍結管制命令印」等字樣，非依印信條例規定，由上
    級機關所製發之印信蓋印，以表示該機關之資格者甚明，自
    非公印文，僅屬通常印文。至偽造之「台灣台北地方法院檢
    察署偵查卷宗」，為冒用公署名義所製作之文書，顯屬於公
    文書。其上蓋用偽造之「臺灣台北地方法院檢察署印」公印
    文1 枚，內容為我國檢察機關之正確名銜，樣式亦與政府機
    關關防（即俗稱大印）相符，顯係偽造上級機關製發之印信
    ，以表示該機關之資格，揆諸前開說明，自屬公印文。核被
    告所為，係犯刑法第216 條、第211 條之行使偽造公文書罪
    （行使偽造之「台北地方法院地檢署監管科」及「台灣台北
    地方法院檢察署偵查卷宗」等公文書部分）、同法第158 條
    第1 項之僭行公務員職權罪（冒充臺中地檢署警官，行使收
    取監管款項之職權部分）及同法第339 條第1 項之詐欺取財
    罪（使被害人蔡耀智陷於錯誤而交付受騙款項部分）。被告
    加入前揭不法詐欺集團，而與綽號「阿其」成年人及所屬不
    法犯罪集團成年成員間，有犯意之聯絡及行為之分擔，而被
    告對於整體之行為既有共同意思之聯絡，自為整體行為之共
    同正犯，均應論以共同正犯，其所負之責任與其他共同正犯
    相同。被告偽刻印章、公印，及偽造印文、公印文之行為，
    均係偽造公文書之階段行為，為偽造公文書行為所吸收；而
    偽造公文書後持以行使，其偽造之低度行為，為行使之高度
    行為吸收，不另論罪。又被告於行使偽造公文書時，即同時
    著手實行僭行公務員職權構成要件，且均係從事詐欺取財犯
    行之一部分，是被告所犯行使偽造公文書、僭行公務員職權
    及詐欺取財等罪間，應具有犯罪時間上之重疊關係，而可評
    價為一行為觸犯數罪名，為想像競合犯，應依刑法第55條規
    定，從一重之行使偽造公文書罪處斷。公訴意旨雖未論及被
    告及僭行公務員職權之犯行，然此部分與前開論罪科刑部分
    ，具有想像競合之裁判上一罪關係，為起訴效力所及，本院
    自應併予審理，附此敘明。爰審酌被告不思正途，圖謀非法
    所得參與詐欺集團，假借司法機關名義詐騙他人財物，嚴重
    危害司法信譽，惟於上開犯罪集團中擔當之角色與分工尚非
    元兇首惡，及犯後坦承犯行等一切情狀，量處如主文所示之
    刑。偽刻之「法務部行政執行署台北執行處凍結管制命令印
    」印章及「臺灣台北地方法院檢察署印」公印各1 顆，雖未
    扣案，但並無證據證明業已滅失，不問屬於犯人與否，均應
    依刑法第219 條規定宣告沒收。另偽造之「台北地方法院地
    檢署監管科」及「台灣台北地方法院檢察署偵查卷宗」公文
    書各1 紙，均由被告於行騙時交付被害人蔡耀智，且經被害
    人蔡耀智交付警察機關進行指紋鑑驗，應非屬被告或共犯所
    有之物，均無從諭知沒收。然上開偽造公文書上偽造之「法
    務部行政執行署台北執行處凍結管制命令印」印文及「臺灣
    台北地方法院檢察署印」公印文各1 枚，仍應依刑法第219
    條規定宣告沒收之。
據上論斷，應依刑事訴訟法第273 條之1 第1 項、第284 條之1
、第299 條第1 項前段，刑法第28條、第216 條、第211 條、第
158 條第1 項、第339 條第1 項、第55條、第219 條，刑法施行
法第1 條之1 ，判決如主文。
本案經檢察官甲○○到庭執行職務
中    華    民    國    98    年    6     月    30    日
                  刑事第十ㄧ庭  法  官  柯志民
上正本證明與原本無異。
如不服本判決，應於收送達後10日內向本院提出上訴書狀（應敘
述具體理由並附繕本）。
上訴書狀如未敘述理由，應於上訴期間屆滿後20日內補提理由書
於本院。
                                書記官  賴亮蓉
中    華    民    國    98    年    6     月    30    日
附錄本案論罪科刑法條全文：
刑法第158條
冒充公務員而行使其職權者，處三年以下有期徒刑、拘役或五百
元以下罰金。
冒充外國公務員而行使其職權者，亦同。
刑法第211條
偽造、變造公文書，足以生損害於公眾或他人者，處一年以上七
年以下有期徒刑。
刑法第216條
行使第二百十條至第二百十五條之文書者，依偽造、變造文書或
登載不實事項或使登載不實事項之規定處斷。
刑法第339條
意圖為自己或第三人不法之所有，以詐術使人將本人或第三人之
物交付者，處五年以下有期徒刑、拘役或科或併科一千元以下罰
金。
以前項方法得財產上不法之利益或使第三人得之者，亦同。
前二項之未遂犯罰之。


司法院資訊處製作；財團法人民間司法改革基金會備份。
